ACORDAO-COMPLETO-2344528

ACÓRDÃO 8690/2019 ATA 33/2019 - SEGUNDA CÂMARA

VISTOS, relatados e discutidos estes autos de tomada de contas especial instaurada pela Caixa Econômica Federal contra o sr. Jair Luiz Montes, ex-prefeito de Muricilândia/TO (gestões 2009/2012 e 2013/2016,) , em virtude da não comprovação da regular aplicação dos recursos repassados por intermédio do Contrato de Repasse 306751-68/2009 (Siconv 053489, peça 2, pp. 25/31) , celebrado entre a União Federal, por intermédio do Ministério das Cidades, representado pela Caixa, e a referida municipalidade, no âmbito do Programa Habitação de Interesse Social (FNHIS, Lei 11.124/2005) ,
	ACORDAM os Ministros do Tribunal de Contas da União, reunidos em Sessão da Segunda Câmara, ante as razões expostas pelo Relator, em:
	9.1. rejeitar as alegações de defesa do Sr. Jair Luiz Montes (CPF XXX.833.461-XX) ;
9.2. julgar, com fundamento nos arts. 1º, inciso I, 16, inciso III, alíneas "a" e "c", 19, caput, e 23, inciso III, da Lei 8.443/1992, irregulares as contas do sr. Jair Luiz Montes, ex-prefeito de Muricilândia/TO (gestões 2009/2012 e 2013/2016) , CPF XXX.833.461-XX, condenando-o ao pagamento das quantias abaixo especificadas, fixando-lhe o prazo de quinze dias, a contar da notificação, para que comprove, perante o Tribunal (art. 214, inciso III, alínea "a", do Regimento Interno/TCU) , o recolhimento da dívida aos cofres do Tesouro Nacional, atualizada monetariamente e acrescida dos juros de mora, calculados a partir das datas de ocorrência indicadas até a data do efetivo recolhimento, na forma prevista na legislação em vigor, abatendo-se, na execução, os valores porventura já satisfeitos (Súmula TCU 128) ;
	VALOR ORIGINAL (R$) 
	DATA DA OCORRÊNCIA

	  24.228,00 (D) 
	24/7/2013

	149.566,95 (D) 
	4/2/2013

	  22.605,05 (D) 
	23/12/2011

	   3.972,95 (C) 
	2/12/2013

9.3. aplicar ao sr. Jair Luiz Montes, ex-prefeito de Muricilândia/TO (gestões 2009/2012 e 2013/2016) , CPF XXX.833.461-XX, multa individual, no valor de R$ 10.000,00, com base no art. 57 da Lei 8.443/1992, fixando-lhe o prazo de quinze dias, a contar da notificação, para comprovar, perante o Tribunal, nos termos do art. 214, inciso III, alínea "a", do RI/TCU, o recolhimento da quantia aos cofres do Tesouro Nacional, atualizada monetariamente desde a data do acórdão até a do efetivo recolhimento, se for paga após o vencimento, na forma da legislação em vigor;
9.4. autorizar, desde logo, nos termos do art. 28, inciso II, da Lei 8.443/1992, a cobrança judicial das dívidas, caso não atendidas as notificações; 
9.5. remeter cópia desta deliberação ao Procurador-Chefe da Procuradoria da República no Estado do Tocantins, com fundamento nos arts. 16, § 3º, da Lei 8.443/1992 e 209, § 7º, do Regimento Interno/TCU, para as providências que entender cabíveis;
9.6. dar ciência desta deliberação ao responsável e aos interessados.

Tomada de contas especial instaurada em razão da omissão no dever de prestar contas de contrato de repasse  e termos aditivos,tendo por objeto, no âmbito do Programa Habitação de Interesse Social, a "Construção de Casas Populares no Setor Central no Município de Muricilândia/TO".

Segunda Câmara

Município de Muricilândia/TO.

3. Interessados/Responsáveis:
3.1. Interessados: Caixa Econômica Federal e Ministério das Cidades (extinto).
3.2. Responsável: Jair Luiz Montes, CPF XXX.833.461-XX.

13.1. Ministros presentes: Ana Arraes (Presidente), Augusto Nardes (Relator) e Aroldo Cedraz.
13.2. Ministro-Substituto convocado: Weder de Oliveira.
13.3. Ministro-Substituto presente: André Luís de Carvalho.

ACORDAO-COMPLETO-2439212

Acórdão 8471/2021 - Segunda Câmara

AUGUSTO NARDES

Transcrevo a seguir, com os ajustes de forma pertinentes, instrução elaborada no âmbito da Secretaria de Controle Externo de Tomada de Contas Especial (peça 37) , cujo encaminhamento teve a anuência de seu corpo diretivo (peças 38 e 39) .
"INTRODUÇÃO
1.	Cuidam os autos de tomada de contas especial instaurada pela Caixa Econômica Federal, em desfavor do Sr. Jair Luiz Montes, em razão da omissão no dever de prestar contas do Contrato de Repasse n° 0306.751-68/2009 (Peça 2, p. 25-31) e Termos Aditivos, celebrados entre o Ministério das Cidades e a Prefeitura Municipal de Muricilândia/TO, com interveniência da Caixa, tendo por objeto, no âmbito do Programa Habitação de Interesse Social, a 'Construção de Casas Populares no Setor Central no Município de Muricilândia/TO', conforme Plano de Trabalho de Peça 2, p. 12-15, com vigência estipulada para o período de 17/12/2009 a 17/10/2013.
2.	Registre-se que a instrução do presente processo foi atribuída a esta Unidade Técnica devido à transferência de estoque de processos da Secex/TO para a Secex/TCE.
HISTÓRICO
3.	O Contrato de Repasse foi celebrado em 29/4/2008, sendo previstos recursos no valor de R$ 196.400,00, e contrapartida de R$ 5.281,72, que corresponde a 100% do investimento, totalizando R$ 201.681,72, sendo desbloqueados a totalidade dos recursos, conforme tabela seguinte (Peça 2, p. 4) :
	Data
	Valor desbloqueio União
	Valor desbloqueio contrapartida
	TOTAL

	23/12/2011
	22.605,05
	781,72
	23.386,77

	4/2/2013
	149.566,95
	4.500,00
	154.066,95

	4/7/2013
	24.228,00
	0,00
	24.228,00

	TOTAL
	196.400,00
	5.281,72
	201.681,72

4.	Em razão dos desbloqueios efetuados, o contratado apresentou as seguintes prestações de contas parciais (Peça 2, p. 4) :
	Data desbloqueio
	Valor (total) 
	Data Prestação de Contas
	Aprovada?

	23/12/2011
	23.386,77
	17/1/2012
	SIM

	4/2/2013
	154.066,95
	13/3/2013
	SIM

	4/7/2013
	24.228,00
	Não apresentou
	NA

5.	Conforme o último Relatório de Acompanhamento de Peça 2, p. 42-45, foi executado 100% do empreendimento, sendo que a obra e as ações do Trabalho Técnico Social foram concluídos e os objetivos previstos nos projetos foram atingidos (Peça 2, p. 4) .
6.	Conforme consta do Relatório de Peça 2, p. 106-110, o motivo ensejador da TCE foi a omissão no dever de prestar contas, uma vez que o responsável não teria apresentado a prestação de contas final.
7.	O responsável foi devidamente notificado, na data de 24/9/2014, para que 'apresentasse Prestação de Contas Final do total dos recursos utilizados', conforme ofício e AR à Peça 2, p. 6-7.
8.	Após instrução do feito, a Caixa Econômica emitiu o Relatório do Tomador de Contas Especial de Peça 2, p. 106-110, concluindo pelo débito no valor total dos valores pagos pela execução dos serviços, totalizando R$ 196.340,02 em valores originais.
9.	Na primeira intervenção desta Unidade Técnica, instrução inicial de peça 6, foi proposto, com anuência do Secretário, o arquivamento do processo, por razões de racionalização administrativa e economia processual, com vistas a evitar que o custo da cobrança seja superior ao valor da importância a ser ressarcida, com fundamento no art. 93 da Lei 8.443/1992, nos arts. 169, inciso VI, e 213 do RI/TCU c/c os arts. 6º, inciso I, e 19 da IN/TCU 71/2012.
10.	O MP de Contas diverge da proposta e opina, com fundamento nos arts. 10, § 1º, 11 e 12, inciso II, da Lei 8.443/1992, pela citação do sr. Jair Luiz Montes, ex-prefeito de Muricilândia/TO, CPF XXX.833.461-XX (gestões 2009/2012 e 2013/2016, peça 2, p. 109) , pelos valores históricos abaixo indicados (peça 2, pp. 72, 79, 94, 99/100, 115 e 119, item 6.1) , tendo em vista a não comprovação da boa e regular aplicação dos recursos objeto do Contrato de Repasse 306751-68/2009, ante (Peça 10) :
	a) a omissão no dever de apresentar a prestação de contas final;
	b)  a não comprovação da regularidade fundiária, ou seja, a ausência da documentação que constitui o direito real sobre o imóvel em favor da família beneficiária, contrariando a Orientação Operacional MCidades 12/2009;
	c) o não alcance da finalidade pactuada, em face da ausência da entrega dos títulos registrados em cartório em nome dos beneficiários finais do Programa Habitação de Interesse Social.
	Data 
	Valor (R$) 
	Débito/Crédito 

	23/12/2011
	  22.605,05
	D

	4/2/2013
	149.566,95
	D

	24/7/2013
	  24.228,00
	D

	2/12/2013
	    3.972,95
	C

11.	Anuindo da proposta do MP, o Ministro-Relator determina a restituição dos autos à Secex-TCE para as providências cabíveis, no sentido de realizar a citação conforme propõe o MP (despacho de peça 11) .
12.	Em cumprimento ao despacho do Ministro-Relator, foi elaborada a instrução de peça 12, concluindo pela citação do responsável, Sr. Jair Luiz Montes, em razão das seguintes irregularidades:
	a) não comprovação da boa e regular aplicação dos recursos em razão da omissão no dever de prestar contas final.
	b) não comprovação da regularidade fundiária, ou seja, a ausência da documentação que constitui o direito real sobre o imóvel em favor da família beneficiária, contrariando a Orientação Operacional MCidades 12/2009, referente ao Contrato de Repasse n° 0306.751-68/2009.
	c) não alcance da finalidade pactuada, em face da ausência da entrega dos títulos registrados em cartório em nome dos beneficiários finais do Programa Habitação de Interesse Social.
13.	Também foi proposto audiência do responsável em razão da omissão na apresentação da prestação de contas final, nos seguintes termos:
	a) não cumprimento do prazo originalmente estipulado para prestação de contas final.
14.	Regularmente notificado da citação e da audiência, conforme comprova o Ofício 1304/2018, datado de 21/8/2018, e AR de peça 19, o responsável apresentou defesa, a qual foi juntada ao processo às peças 20 a 35.
EXAME TÉCNICO
Alegações de defesa
15.	Inicia afirmando que 'a ausência de outorga dos títulos de propriedade dos imóveis em nome dos beneficiários do programa e respectiva prestação de contas final referente ao citado contrato, apenas não ocorreu em razão de fatos alheios à vontade do agente, não derivando tal impossibilidade fática de malversação do dinheiro público ou de má-fé do ex-gestor do Município'. (peça 21, p. 2) 
15.1.	Alega que 'os recursos foram INTEGRALMENTE aplicados na construção de 09 (nove) casas populares no centro do Município de Muricilândia/TO, sendo certo que a não prestação de contas relativa à última fase do referido contrato apenas não foi finalizada em razão de fatos alheios à vontade do ex-gestor público, porquanto a regularização fundiária e entrega dos títulos dos referidos imóveis necessitava de um procedimento de regularização fundiária não apenas dos citados imóveis, mas sim, de toda a área do Município de Muricilândia/TO, cujo procedimento administrativo demandava alto custo financeiro, o qual não pôde ser suportado pelo Município nos meses finais de gestão do Requerido Jair Luiz Montes' (grifos originais) . (peça 21, p. 3) 
15.2.	Deixa registrado que 'o valor repassado pela União ao Município de Muricilândia, foi único e exclusivamente para ser empregado na construção das casas populares, não tendo o Município recebido nenhum valor para auxílio nos gastos relativos à regularização fundiária e outorga dos títulos dos imóveis em questão. (peça 21, p. 4) .
15.3.	Assevera que 'a 3ª e última prestação de contas restou condicionada ao término e finalização do procedimento de regularização fundiária e outorga dos títulos das unidades habitacionais construídas, o que não foi possível finalizar a tempo sob o pálio da gestão do Requerido Sr. Jair Luiz Montes, pelas razões fáticas acima explanadas'. (peça 21, p. 4) .
15.4.	Alega que 'em que pese a emancipação ter ocorrido em 1991, os moradores do Município de Muricilândia não possuem o título dominial de seus respectivos imóveis, o que levou o ex-gestor, ora Requerido, a iniciar logo após ter firmado o Convênio de Repasse nº 0306751-68/2009, o processo de regularização fundiária de TODO O TERRITÓRIO do Município de Muricilândia/TO, considerando que pelo citado convênio o Município assumiu o compromissado de entregar as 9  (nove) casas populares com os respectivos registros dominiais. (peça 21, p. 5) .
15.5.	Assim, aduz, 'para cumprir o pactuado, teve que iniciar do zero todo o processo de regularização fundiária do território do Município de Muricilândia, ou seja, NÃO tinha como regularizar apenas os lotes das 9 (nove) casas objeto do referido convênio'. (peça 21, p. 5) .
15.6.	A seguir, apresenta as etapas a serem concluídas para realizar a regularização fundiária do Município (peça 21, p. 5-6) .
15.7.	Assim, assevera, 'concluída a retificação das áreas em abril de 2016, após todo o processo perante o INCRA, o próximo passo seria a conferência das áreas alvo de micro parcelamento, conforme as últimas retificações levantadas e registradas, para fins de abertura individual das matrículas perante o CRI de Araguaína'. (peça 21, p. 7) 
15.8.	Todavia, alega, 'esta última etapa do processo de regularização fundiária demandaria dos cofres municipais uma despesa aproximada de R$ 300.000,00 (trezentos mil reais) a título de taxas e emolumentos cartorários, excluídos os custos das escrituras definitivas de cada imóvel'.
15.9.	Ocorre que, conforme afirma, 'não havia dotação e previsão orçamentária no exercício de 2016, e muito menos previsão de repasse suficiente do FPM para o custeio de tal despesa. Some-se a isso, a proximidade do encerramento do mandato do ex-gestor, ora Requerido, o qual não podia por força da Lei de Responsabilidade Fiscal contrair novas despesas que não pudessem ser liquidadas dentro do mesmo exercício ou sem que deixasse recursos suficientes em caixa para a sua pronta liquidação'. (peça 21, p. 7) 
15.10.	Aduz que em resposta a indagação da Procuradoria da República de Araguaína-TO, a Caixa informou que 'todo o objeto do contrato foi integralmente concluído, isto é, a construção das casas populares no setor central do Município de Muricilândia, restando, apenas e tão somente, a regularização fundiária dos imóveis beneficiados, a qual apresentava-se como condição necessária para a prestação de contas final'. (peça 21, p. 8) .
15.11.	Assevera que, 'como sobredito, a ausência de finalização do processo de regularização fundiária dos imóveis não adveio de ato volutivo doloso ou culposo por parte do ex-gestor público, sendo certo que a impossibilidade de finalização do citado procedimento decorreu exclusivamente de fatos alheios à vontade do agente (ausência de previsão orçamentária para o custeio das taxas e emolumentos) , não havendo, assim, que se falar em má-fé ou malversação de verbas públicas no caso em apreço'. (peça 21, p. 8) .
15.12.	Diante do exposto, finaliza, 'fica demonstrado que o ex-gestor foi diligente para a consecução do objeto do Convênio 0306751-68/2009, todavia, por circunstâncias alheias a sua vontade, não foi possível dentro do seu mandato a conclusão do procedimento de regularização fundiária, o que impediu a tempestiva oferta da prestação final de contas via sistema SIAF/SICONV, já que os registros imobiliários das casas era condição necessária para a prestação de contas final, o que não significa dizer que há ato de má-fé doloso ou culposo no caso sub judice, porquanto 100% (cem por cento) dos recursos foram empregados na construção das casas populares, conforme reconhecido pela própria Caixa Econômica Federal em processo de fiscalização e vistoria 'in loco', não havendo dúvidas de que no caso em análise inexistiu dolo ou culpa do gestor e dano ao erário público'. (peça 21, p. 9) .
15.13.	O responsável apresenta ainda os seguintes anexos:
	a) Ofício de resposta à Procuradoria da República feito pela Caixa (peça 22) ;
	b) Lei Municipal 468/2013, dispondo sobre o processo de regularização fundiária do Município ainda na sua gestão (peça 25) ;
	c) Processo licitatório para georreferenciamento (peça 27) ;
	d) Processo de regularização no INCRA (peças 31 a 34) ;
	e) Projeto de regularização fundiária do Município (peça 35) .
Análise
13.	A situação retratada na presente tomada de contas especial reflete execução de 100% do objeto, em que a obra e as ações do Trabalho Técnico Social foram concluídas e os objetivos previstos no projeto foram atingidos, com o empreendimento apresentando total funcionalidade. Isto está consignado no último Relatório de Acompanhamento de Peça 2, p. 42-45, sendo que a obra e as ações do Trabalho Técnico Social foram concluídas e os objetivos previstos nos projetos foram atingidos (Peça 2, p. 4) .
14.	Dito isto, a única coisa que está pendente é a prestação de contas da última parcela liberada.
15.	Conforme Ofício da Caixa de peça 22, a condicionante para que fosse apresentada a prestação de contas da última parcela era a Regularização Fundiária dos imóveis beneficiados e, uma vez que não foi feita a regularização, foi instaurada a presente tomada de contas especial.
16.	Sobre tal prestação de contas, o responsável, em sua defesa, alega que não fez a regularização fundiária em razão de fatos alheios a sua vontade, não derivando tal impossibilidade fática de malversação do dinheiro público ou de má-fé, porquanto a regularização fundiária e entrega dos títulos dos referidos imóveis necessitava de um procedimento de regularização fundiária não apenas dos citados imóveis, mas sim, de toda a área do Município de Muricilândia/TO, cujo procedimento administrativo demandava alto custo financeiro, o qual não pôde ser suportado pelo Município nos meses finais de gestão do responsável arrolado.
17.	Consta também, conforme descrito no subitem 15.13 desta instrução, que o ex-gestor adotou diversas providências buscando a regularização fundiária no município.
18.	Na primeira intervenção desta Unidade Técnica, instrução inicial de peça 6, propomos o arquivamento do processo, por razões de racionalização administrativa e economia processual, com vistas a evitar que o custo da cobrança seja superior ao valor da importância a ser ressarcida, com fundamento no art. 93 da Lei 8.443/1992, nos arts. 169, inciso VI, e 213 do RI/TCU c/c os arts. 6º, inciso I, e 19 da IN/TCU 71/2012. Isto porque, entendemos na ocasião que havia débito apenas referente ao valor da última parcela e este era inferior a R$ 100.000,00, quando corrigido conforme a citada norma.
19.	Com a defesa apresenta pelo gestor, mudamos o entendimento no sentido que não há débito algum, nem mesmo o valor da última parcela em que não foi apresentada prestação de contas. Explica-se.
20.	O pressuposto para imputação de débito é que haja dano ao erário e, no presente caso, houve execução de 100% do objeto, em que a obra e as ações do Trabalho Técnico Social foram concluídos e os objetivos previstos no projeto foram atingidos, com o empreendimento apresentando total funcionalidade, conforme concluído pela Caixa, portanto, não há indicativos de débito.
21.	Referente a um possível débito em virtude de não ter apresentado prestação de contas da última parcela, também deve ser desconsiderado, já que falta no caso a culpabilidade do ex-gestor, pois diante da impossibilidade demonstrada de se fazer a regularização fundiária das casas concluídas com recursos do convênio, não seria exigível conduta diversa do ex-gestor, inexistindo, no caso, um dos pressupostos que é a culpabilidade do responsável.
22.	Ademais, a execução físico-financeira do empreendimento foi atestada pela Caixa quando da análise das prestações de contas apresentadas referentes às primeira e segunda parcela, sendo que a terceira e última parcela estava condicionada apenas à regularização fundiária e foi demonstrado pelo responsável que não havia disponibilidade financeira em se fazer, pois demandava a regularização de todo o Município.
23.	Sendo assim, devem ser acolhidas as alegações de defesa apresentadas e deve ser afastado o débito incialmente imputado, devendo as contas serem julgadas regulares com ressalva.
CONCLUSÃO
24.	Diante do relatado, devem ser acolhidas as alegações de defesa apresentadas e afastado o débito inicialmente imputado, pela ausência de culpabilidade do responsável na apresentação da prestação de contas da última parcela, bem como pela constatação da execução de 100% do objeto, em que a obra e as ações do Trabalho Técnico Social foram concluídos e os objetivos previstos no projeto foram atingidos, com o empreendimento apresentando total funcionalidade.
PROPOSTA DE ENCAMINHAMENTO
25.	Diante do exposto, submetem-se os autos à consideração superior, propondo:
a) acatar as alegações de defesa do responsável, Sr. Jair Luiz Montes, CPF XXX.833.461-XX, ex-Prefeito do Município de Muricilândia/TO;
b) Julgar regulares com ressalva, nos termos do arts. 1º, inciso I, e 16, inciso II, e 23, inciso II, da Lei 8.443/1992, c/c os arts. 1º, inciso I, 208 e 214, inciso II, do Regimento Interno as contas do responsável, Sr. Jair Luiz Montes, CPF XXX.833.461-XX, ex-Prefeito do Município de Muricilândia/TO, dando-lhe quitação;
c) dar ciência da deliberação que vier a ser proferida à Caixa Econômica Federal e ao Sr. Jair Luiz Montes."
2.	O Procurador do Ministério Público junto ao TCU, Júlio Marcelo de Oliveira, discordou do encaminhamento da unidade técnica, conforme parecer à peça 112, nos seguintes termos:
"Trata-se da tomada de contas especial instaurada pela Caixa Econômica Federal contra o sr. Jair Luiz Montes, ex-prefeito de Muricilândia/TO (gestões 2009/2012 e 2013/2016, peça 2, p. 109, item 11) , relativa ao Contrato de Repasse 306751-68/2009 (Siconv 053489, peça 2, pp. 25/31) , celebrado entre a União Federal, por intermédio do Ministério das Cidades, representado pela Caixa, e a referida municipalidade, em 17/12/2009, no valor total de R$ 200.510,23, no âmbito do Programa Habitação de Interesse Social (FNHIS, Lei 11.124/2005) .
O ajuste objetivava a construção de 9 casas populares de 40 m2, compostas de 2 quartos, sala, cozinha, hall, banheiro e área de serviço descoberta, no Setor Central da cidade, nos termos do plano de trabalho aprovado (peça 2, pp. 12/6 e 25/31) , com vigência estipulada para o período de 17/12/2009 a 17/10/2013 (peça 2, pp. 35 e 72) .
Em intervenção anterior no presente feito, o Ministério Público de Contas opinou, em preliminar, pela citação do sr. Jair Luiz Montes, ex-prefeito, tendo em vista, essencialmente, a não comprovação da boa e regular aplicação dos recursos objeto do contrato de repasse, nos termos do parecer à peça 10. 
Vossa Excelência acolheu o posicionamento do MP de Contas e determinou à Secretaria de Controle Externo de Tomada de Contas Especial - Secex/TCE as providências cabíveis (peça 11) .
Nesse cenário, a unidade técnica adotou as medidas saneadoras que seguem, encaminhando ao sr. Jair Montes, a título de subsídio à resposta, cópia das instruções da Secex/TCE (peças 6 e 12) , do parecer do Ministério Público de Contas (peça 10) e do despacho de Vossa Excelência (peça 11) :
a) citação (peça 16) :
'a) Irregularidade 1:  não comprovação da boa e regular aplicação dos recursos em razão da omissão no dever de prestar contas final.
a.1) Conduta: omitir-se no dever de prestação de contas final dos valores transferidos por meio do Contrato de Repasse n° 0306.751-68/2009 e Termos Aditivos, celebrados entre o Ministério das Cidades e a Prefeitura Municipal de Muricilândia/TO, com interveniência da Caixa, tendo por objeto, no âmbito do Programa Habitação de Interesse Social, a 'Construção de Casas Populares no Setor Central no Município de Muricilândia/TO', conforme Plano de Trabalho, cujo prazo para apresentação das contas expirou em 10/10/2016.
a.2) Dispositivos violados: Constituição Federal, art. 37, caput, c/c art. 70, parágrafo único; Decreto-lei 200/67, art. 93; cláusula 12 do contrato de repasse; Portaria interministerial MP/MF/CGU nº 424/2016.
b) Irregularidade 2: não comprovação da regularidade fundiária, ou seja, a ausência da documentação que constitui o direito real sobre o imóvel em favor da família beneficiária, contrariando a Orientação Operacional MCidades 12/2009, referente ao Contrato de Repasse n° 0306.751-68/2009.
b.1) Conduta: não providenciar a documentação que constitui o direito real sobre o imóvel em favor da família beneficiária.
b.2) Dispositivo violado: Orientação Operacional MCidades 12/2009.
c) Irregularidade 3: não alcance da finalidade pactuada, em face da ausência da entrega dos títulos registrados em cartório em nome dos beneficiários finais do Programa Habitação de Interesse Social.
c.1) Conduta: não entregar os títulos registrados em cartório em nome dos beneficiários finais do Programa Habitação de Interesse Social em relação ao Contrato de Repasse n° 0306.751-68/2009.
c.2) Dispositivo violado: Orientação Operacional MCidades 12/2009.
 (...) 
Valores históricos dos débitos e das quantias eventualmente ressarcidas, bem como as respectivas datas de ocorrência [peça 2, p. 72]:
	Débitos:
		R$ 24.228,00, em 24/7/2013
		R$ 149.566,95, em 4/2/2013
		R$ 22.605,05, em 23/12/2011
	Crédito:
		R$ 3.972,95, em 2/12/2013
Valor desta dívida atualizada monetariamente até 21/8/2018: R$ 269.812,39.'
b) audiência (peça 16) :
'a) Irregularidade: Não cumprimento do prazo originalmente estipulado para prestação de contas final. 
a.1) Conduta: descumprir o prazo originalmente estipulado para prestação de contas final dos valores transferidos por meio do Contrato de Repasse n° 0306.751-68/2009 e Termos Aditivos, celebrados entre o Ministério das Cidades e a Prefeitura Municipal de Muricilândia/TO, com interveniência da Caixa, tendo por objeto, no âmbito do Programa Habitação de Interesse Social, a 'Construção de Casas Populares no Setor Central no Município de Muricilândia/TO'.
a.2) Dispositivos violados: Constituição Federal, art. 37, caput, c/c art. 70, parágrafo único; Decreto-lei 200/67; cláusula 12 do contrato de repasse.'
O ex-prefeito apresentou esclarecimentos e farta documentação (peças 20 a 35) .
Em pareceres uniformes, a Secex/TCE opina no sentido de o Tribunal acatar as alegações de defesa e julgar regulares com ressalva as contas do sr. Jair Luiz Montes, dando-lhe quitação, haja vista, no essencial, que (peças 37/9) :
a) de acordo com o responsável:
a.1) a ausência de outorga dos títulos de propriedade dos imóveis em nome dos beneficiários do programa e a ausência de prestação de contas final referente ao contrato ocorreram em razão de fatos alheios à vontade do agente;
a.2) tal impossibilidade fática não derivou de malversação do dinheiro público ou de má-fé do ex-gestor do município;
a.3) os recursos foram integralmente aplicados na construção de 9 casas populares no centro do município;
a.4) a regularização fundiária e a entrega dos títulos dos referidos imóveis necessitavam de um procedimento de regularização fundiária não apenas dos citados imóveis, mas, sim, de toda a área do município de Muricilândia/TO, cujo procedimento administrativo demandava alto custo financeiro, o qual não pôde ser suportado pelo município nos meses finais de gestão do prefeito Jair Luiz Montes;
a.5) o valor repassado pela União ao Município de Muricilândia foi exclusivamente para ser empregado na construção das casas populares. O município não recebeu nenhum valor para auxílio nos gastos relativos à regularização fundiária e à outorga dos títulos dos imóveis em questão;
a.6) a 3ª e última prestação de contas restou condicionada ao término do procedimento de regularização fundiária e à outorga dos títulos das unidades habitacionais construídas, o que, repita-se, não foi possível finalizar a tempo sob o pálio da gestão do sr. Jair Luiz Montes, pelas razões fáticas acima explanadas;
a.7) em que pese a emancipação da municipalidade ter ocorrido em 1991, os moradores de Muricilândia/TO não possuem o título dominial de seus respectivos imóveis, o que levou o sr. Jair Montes, logo após ter firmado o contrato de repasse, a iniciar o processo de regularização fundiária de todo o território do município, considerando que, pelo citado 'convênio', o município assumiu o compromisso de entregar as 9 casas populares com os respectivos registros dominiais;
a.8) para cumprir o pactuado, [o então gestor] teve que iniciar do zero todo o processo de regularização fundiária do território do município, ou seja, não tinha como regularizar apenas os lotes das 9 casas objeto do referido convênio;
a.9) as etapas a serem concluídas para realizar a regularização fundiária do município estão descritas à peça 21, pp. 5/6;
a.10) concluída a retificação das áreas em abril de 2016, após todo o processo perante o Incra, o próximo passo seria a conferência das áreas alvo de microparcelamento, conforme as últimas retificações levantadas e registradas, para fins de abertura individual das matrículas perante o CRI [Cartório de Registro de Imóveis] de Araguaína;
a.11) essa última etapa do processo de regularização fundiária demandaria dos cofres municipais uma despesa aproximada de R$ 300.000,00, a título de taxas e de emolumentos cartorários, excluídos os custos das escrituras definitivas de cada imóvel;
a.12) ocorre que não havia dotação e previsão orçamentária no exercício de 2016 nem previsão de repasse suficiente do FPM para o custeio de tal despesa. Some-se a isso a proximidade do encerramento do mandato do ex-gestor, ora requerido, o qual não podia, por força da Lei de Responsabilidade Fiscal, contrair novas despesas que não pudessem ser liquidadas dentro do mesmo exercício ou sem que deixasse recursos suficientes em caixa para a sua pronta liquidação;
a.13) em resposta à indagação da Procuradoria da República em Araguaína/TO, a Caixa informou que 'todo o objeto do contrato foi integralmente concluído, isto é, a construção das casas populares no setor central do Município de Muricilândia, restando, apenas e tão somente, a regularização fundiária dos imóveis beneficiados, a qual apresentava-se como condição necessária para a prestação de contas final';
a.14) 'como sobredito, a ausência de finalização do processo de regularização fundiária dos imóveis não adveio de ato volitivo doloso ou culposo por parte do ex-gestor público, sendo certo que a impossibilidade de finalização do citado procedimento decorreu exclusivamente de fatos alheios à vontade do agente (ausência de previsão orçamentária para o custeio das taxas e emolumentos) , não havendo, assim, que se falar em má-fé ou malversação de verbas públicas no caso em apreço';
a.15) o ex-gestor foi diligente para a consecução do objeto do convênio, todavia, por circunstâncias alheias à sua vontade, não foi possível, dentro do seu mandato, a conclusão do procedimento de regularização fundiária, o que impediu a tempestiva oferta da prestação final de contas, via sistema Siafi/Siconv;
a.16) os registros imobiliários das casas eram condição necessária para a prestação de contas final, 'o que não significa dizer que há ato de má-fé doloso ou culposo no caso sub judice, porquanto 100% (cem por cento) dos recursos foram empregados na construção das casas populares, conforme reconhecido pela própria Caixa Econômica Federal em processo de fiscalização e vistoria in loco, não havendo dúvidas de que, no caso em análise, inexistiu dolo ou culpa do gestor e dano ao erário público';
a.17) o responsável apresentou os seguintes anexos: a) ofício de resposta da Caixa à Procuradoria da República (peça 22) ; b) Lei Municipal 468/2013, dispondo sobre o processo de regularização fundiária do município, ainda na gestão do sr. Jair (peça 25) ; c) processo licitatório para georreferenciamento (peça 27) ; d) processo de regularização no Incra (peças 31 a 34) ; e) projeto de regularização fundiária do município (peça 35) ;
b) no entender da Secex/TCE:
b.1) houve a execução de 100% do objeto. A obra e as ações do Trabalho Técnico Social foram concluídas e os objetivos previstos no projeto foram atingidos, com o empreendimento apresentando total funcionalidade, consoante Relatório de Acompanhamento da Caixa (peça 2, pp. 42/5) ;
b.2) a única pendência é a prestação de contas da última parcela liberada;
b.3) segundo a Caixa (peça 22) , a condicionante para que fosse apresentada a prestação de contas da última parcela era a regularização fundiária dos imóveis beneficiados. Uma vez que não foi feita a regularização, foi instaurada a presente tomada de contas especial;
b.4) sobre tal prestação de contas, o responsável alega que não fez a regularização fundiária em razão de fatos alheios à sua vontade, não derivando tal impossibilidade fática de malversação do dinheiro público ou de má-fé, porquanto a regularização fundiária e a entrega dos títulos dos referidos imóveis necessitavam de um procedimento de regularização fundiária não apenas dos citados imóveis, mas, sim, de toda a área do Município de Muricilândia/TO, cujo procedimento administrativo demandava alto custo financeiro, o qual não pôde ser suportado pelo município nos meses finais de gestão do responsável arrolado;
b.5) o ex-gestor adotou diversas providências buscando a regularização fundiária no município [Lei Municipal 468/2013, dispondo sobre o processo de regularização fundiária do município (peça 25) ; processo licitatório para georreferenciamento: Convite 31/2010 (peça 27) ; processo de regularização no Incra (peças 31 a 34) ; projeto de regularização fundiária do município (peça 35) ];
b.6) na primeira intervenção da Secex/TCE (instrução à peça 6) , propôs-se o arquivamento do processo, por razões de racionalização administrativa e de economia processual, com vistas a evitar que o custo da cobrança fosse superior ao valor da importância a ser ressarcida. Entendeu-se, na ocasião, que havia débito apenas referente ao valor da última parcela [R$ 24.228,00] e este era inferior a R$ 100.000,00, quando corrigido, conforme a IN/TCU 71/2012;
b.7) com a defesa apresentada pelo gestor, muda-se o entendimento. Considera-se não haver débito algum, nem mesmo o valor da última parcela, em que não foi apresentada prestação de contas, tendo em vista que:
b.7.1) o pressuposto para imputação de débito é que haja dano ao erário. No presente caso, houve execução de 100% do objeto. A obra e as ações do Trabalho Técnico Social foram concluídas e os objetivos previstos no projeto foram atingidos, com o empreendimento apresentando total funcionalidade, conforme concluído pela Caixa. Portanto, não há indicativos de débito;
b.7.2) também deve ser desconsiderado um possível débito referente ao fato de não ter sido apresentada a prestação de contas da última parcela. No caso, falta a culpabilidade do ex-gestor, pois, diante da impossibilidade demonstrada de se fazer a regularização fundiária das casas concluídas com recursos do convênio, não seria exigível conduta diversa do ex-gestor, inexistindo, no caso, um dos pressupostos, que é a culpabilidade do responsável;
b.7.3) ademais, a execução físico-financeira do empreendimento foi atestada pela Caixa por ocasião da análise das prestações de contas referentes à primeira e à segunda parcela. A terceira e última parcela estava condicionada apenas à regularização fundiária e foi demonstrado pelo responsável que não havia disponibilidade financeira em se fazer, pois demandava a regularização de todo o município;
b.8) assim, devem ser acolhidas as alegações de defesa apresentadas e deve ser afastado o débito incialmente imputado, devendo as contas serem julgadas regulares com ressalva.
II
Com as vênias de estilo, o Ministério Público de Contas dissente da proposição da unidade técnica e opina pela condenação em débito e pela aplicação de multa ao responsável.
O Contrato de Repasse 306751-68/2009 foi firmado pelo valor total de R$ 200.510,23 (concedente: R$ 196.400,00, contrapartida: R$ 4.110,23, peça 2, pp. 26/7) . Posteriormente, em 16/2/2011, a contrapartida foi alterada para R$ 5.281,72, conforme termo aditivo à peça 2, p. 32.
A Caixa desbloqueou a totalidade dos recursos, consoante tabela a seguir (peça 2, pp. 4 e 72) :
	Data
	Valor desbloqueio União R$
	Valor desbloqueio contrapartida
R$
	Total

	23/12/2011
	  22.605,05
	   781,72
	  23.386,77

	4/2/2013
	149.566,95
	4.500,00
	154.066,95

	24/7/2013
	  24.228,00
	       0,00
	  24.228,00

	TOTAL
	196.400,00
	5.281,72
	201.681,72

A municipalidade apresentou duas prestações de contas parciais (peça 2, pp. 4 e 72) , as quais não integram estes autos:
	Data desbloqueio
	Valor (total) R$
	Data Prestação de Contas
	Aprovada?

	23/12/2011
	  23.386,77
	17/1/2012
	SIM

	4/2/2013
	154.066,95
	13/3/2013
	SIM

	24/7/2013
	  24.228,00
	Não apresentou
	NÃO

De acordo com a Caixa, as 9 casas foram construídas (100%) , com qualidade satisfatória (Relatório de Acompanhamento de Engenharia - RAE, de 24/10/2012, à peça 2, pp. 42/6) ; a obra e as ações do Trabalho Técnico Social foram concluídas (peça 2, pp. 67/9) , e os objetivos previstos nos projetos, atingidos, 'contudo, não foi apresentada a comprovação da regularidade fundiária, ou seja, a documentação que constitui o direito real sobre o imóvel em favor da família beneficiária' (peça 2, p. 4, item 1.1) .
De início, para ilustrar o cenário, cabe reproduzir excerto do relatório que precedeu o Acórdão 3298/2015-TCU-Plenário, proferido no âmbito do TC-Processo 024.796/2014-0:
'A responsável alegou que a exigência de emissão de título de propriedade ao beneficiário, no momento da entrega, inviabilizaria o programa [Minha Casa, Minha Vida], já que, nesses municípios com população abaixo de cinquenta mil habitantes, a regularização fundiária seria um ideal ainda bastante longe de ser alcançado.
Ocorre que, conforme dispõe cartilha do próprio Ministério das Cidades, a Lei 11.977/2009 [de 7/7/2009, vigente à época] 'abre um novo e promissor momento para a regularização fundiária urbana no Brasil. Pela primeira vez, a regularização é devidamente destacada e definida numa lei federal, que estabelece, ainda, procedimentos, competências, e cria importantes instrumentos para a sua efetivação (Cartilha Regularização Fundiária Urbana: Como aplicar a Lei Federal 11.977/2009. Ano: 2010. Disponível em: http://www.defensoria.sp.gov.br/dpesp/repositorio/28/documentos/cartilharfcidades.pdf) .'
Além disso, a exigência legal, ao invés de inibir a construção de moradias, deve servir de indutor da política de regularização fundiária urbana, já que esses entes federativos, por serem indiretamente beneficiados pelas políticas de habitação do governo federal, buscariam a implementação daquela primeira política, na forma proposta pela Lei 11.977/2009 [de 7/7/2009].
Segundo o art. 48, inciso II, da citada lei, constitui um dos princípios da política de regularização fundiária urbana a articulação com as políticas setoriais de habitação, meio ambiente, saneamento básico e mobilidade urbana. Ou seja, as políticas de regularização fundiária e habitação são conexas e devem ser planejadas conjuntamente, de forma a compartilhar experiências e congregar esforços para a solução sinérgica dos problemas dos dois setores.
A Lei 11.977/2009 dispõe, em seu Capítulo III, sobre a regularização fundiária de interesse social. As etapas apresentadas a seguir são consideradas como uma evolução no processo de regularização fundiária, já que acelerou bastante os procedimentos de reconhecimento de posse de terrenos urbanos. Segundo a norma, a regularização deve seguir, resumidamente, as seguintes etapas legais:
- implantação de projeto e sua aprovação pelo poder público (art. 51) ;
- lavratura de auto de demarcação urbanística pelo órgão do poder público interessado (art. 56) ;
- encaminhamento do auto de lavratura para o oficial de registro de imóveis, devendo este proceder às buscas para identificação do proprietário da área a ser regularizada e de matrículas ou transcrições que a tenham por objeto (art. 57) ;
- demarcação urbanística deverá ser averbada na matrícula da área a ser regularizada (§ 4º, art. 57) ;
- ao elaborar o projeto de regularização (art. 51) , o poder público deve submeter o parcelamento dele decorrente ao registro de imóveis, observados os requisitos do art. 65, apresentando os documentos nele elencados;
- poder público concederá título de legitimação de posse aos ocupantes cadastrados, consoante disposição do art. 58. (...) '
Nessa linha, a Orientação Operacional 12, de 30/10/2009, do Ministério das Cidades, relativa ao Programa de Aceleração do Crescimento - PAC, tem o conteúdo que segue (peça 9, grifou-se) :
'Assunto: Plano de Regularização Fundiária no âmbito dos seguintes programas inseridos no PAC:
a) Projetos Prioritários de Investimentos (PPI) - Intervenções em Favelas;
b) Pró-Moradia;
c) Projetos Multissetoriais Integrados - PMI;
d) FNHIS (Fundo Nacional de Habitação de Interesse Social) - Urbanização, Regularização e Integração de Assentamentos Precários. 
1 Os manuais relativos aos programas acima listados estabelecem a obrigatoriedade da regularização fundiária como ação indispensável a ser desenvolvida paralelamente à execução das obras habitacionais e de infraestrutura. As etapas de regularização fundiária devem estar previstas no cronograma físico-financeiro das obras/serviços, de modo que, ao final da intervenção, as unidades habitacionais ou lotes produzidos reflitam compromisso de constituição de direito real sobre o imóvel em favor da família beneficiária.
1.1 Entende-se por famílias beneficiárias todas aquelas localizadas na área de intervenção cujo número serviu de parâmetro para o cálculo do valor do investimento, independente de estar previsto seu atendimento ou não com unidade ou melhoria habitacional.
2 Para efeito de repasse dos recursos da União ou para composição da contrapartida, somente poderão ser aceitos os custos relacionados às atividades jurídico-administrativas descritas nos Manuais das ações em referência e nesta Orientação Operacional, dentre as quais:
a) identificação da situação fundiária por meio de pesquisa junto ao Cartório de Registro de Imóveis, ao Judiciário e demais entidades públicas;
b) elaboração ou atualização de levantamento topográfico, preferencialmente georreferenciado, bem como compra de fotos aéreas ou imagens de satélite, desde que não disponíveis no banco de imagens do Ministério das Cidades para doação;
c) elaboração de projetos voltados à regularização fundiária, envolvendo plantas, memorial descritivo da poligonal do assentamento e cadastro físico de lotes e domicílios;
d) atividades de mobilização comunitária voltadas à regularização fundiária;
e) elaboração de cadastro socioeconômico dos beneficiários, contendo as informações necessárias à instrução dos processos de regularização fundiária;
f) coleta de documentos pessoais dos moradores necessários à instrução dos processos de regularização fundiária;
g) medidas administrativas e legais necessárias para aplicação dos instrumentos de regularização fundiária, tais como, desafetação, criação e regulamentação de ZEIS, regulamentação de outros instrumentos de regularização fundiária, conforme o caso;
h) elaboração dos títulos de posse ou propriedade.
2.1 As custas cartorárias devidas para registro dos títulos em favor dos beneficiários perante o Cartório de Registro de Imóveis deverão correr somente a título de contrapartida.
2.2 Caso os custos das atividades descritas neste item já tenham sido incluídos na composição do investimento de outros serviços/obras da intervenção, não poderão ser novamente computados como custos de regularização fundiária.
3 O Plano de Regularização Fundiária é obrigatório e deve ser elaborado pelo Agente Executor conforme o Roteiro anexo. Suas etapas e atividades devem ser definidas de forma concisa e clara. Após a elaboração, o Plano deve ser submetido à análise do Agente Operador/Financeiro.
3.1 É facultado ao Agente Executor, desde que devidamente justificado, modificar as atividades propostas no Anexo, com vistas a adequar o Plano de Regularização Fundiária às necessidades específicas da intervenção.
4 A entrega dos títulos registrados em cartório em nome dos beneficiários finais é condição para conclusão do Termo de Compromisso/Contrato. Para tanto, as atividades devem ser planejadas e organizadas de maneira que possam ser cumpridas no mesmo prazo estabelecido para o trabalho social. 
4.1 Finalizado o prazo acima, nos casos em que estiver previsto o ingresso de ação judicial, ainda sem a decisão definitiva dela decorrente, as atividades de regularização fundiária poderão ser consideradas concluídas com a apresentação, junto ao Agente Financeiro, do respectivo protocolo da petição inicial, acompanhado de declaração do chefe do poder executivo especificando as famílias beneficiárias finais e o assentamento abordados na petição].
5 Os Projetos de Regularização Fundiária aprovados pelo Agente Operador/Financeiro até a data de publicação desta Orientação Operacional são equivalentes ao Plano de Regularização Fundiária em referência, desde que atendam ao conteúdo mínimo indicado na Orientação Operacional 9/2009.
6 A publicação desta Orientação Operacional revoga e substitui a Orientação Operacional 9/2009, de 9 de fevereiro de 2009.
 (...) 
6.6. Elaboração dos títulos, providências de cartório e entrega dos títulos às famílias beneficiárias
Além da elaboração dos títulos e dos memoriais descritivos das unidades, nesta etapa devem ser realizadas as atividades cartoriais de: registro do parcelamento da gleba, abertura de matrícula para cada lote e registro dos títulos individuais. Esta etapa finaliza-se com a entrega dos títulos registrados às famílias beneficiárias.
 (...) .'
No caso concreto, o Parecer Técnico - Engenharia da Caixa, de 8/2/2011, já apontava como pendência o 'Plano de Regularização Fundiária, de acordo com o modelo constante na Orientação Operacional 12/2009, do MCidades (pendente desde 30/4/2010) ', e registro de que ' (...) fomos informados pelo Senhor Lívio Brito Brandão, GMC do município, que o proponente está providenciando a regularização fundiária dos imóveis do município e que arcará com as despesas dessa ação' (peça 2, p. 20) . 
Por sua vez, o Parecer Técnico - Engenharia da Caixa, de 28/6/2011, destacou o seguinte (peça 2, p. 38) :
'18/04/2011 - À Coordenação de Repasse. Acusamos o recebimento do Plano de Regularização Fundiária do Município de Muricilândia/TO, junto com declaração datada de 01/04/2011, informando que o município irá arcar com todas as despesas com a referida regularização. Foi aberto um volume intitulado 'REGULARIZAÇÃO FUNDIÁRIA', onde constam as documentações apresentadas. - Processo sem pendências sob os aspectos de engenharia. - Cylan C. B. C. Pereira - Arquiteto - RSGOVPM.'
Mais de três anos depois, porém, a manifestação da Caixa, mediante o Parecer Gigov/PM 26/2014, de 13/11/2014, revelou o seguinte (peça 2, pp. 4/5, grifos acrescidos) :   
'3 O fato que enseja a instauração de TCE é a não apresentação da comprovação da regularidade fundiária, ou seja, a documentação que constitui o direito real sobre o imóvel em favor da família beneficiária, e a ausência de PCF [prestação de contas final]. O contratado foi cientificado da citada irregularidade, por meio de ofícios e notificações desta GIGOV, conforme se comprova por meio de AR, sendo solicitada a regularização o mais breve possível. Apesar dos esforços desta GIGOV, restaram infrutíferas as tentativas de solução do problema, o que levou à expedição de notificações, alertando a premência da instauração de TCE, caso não houvesse a regularização, conforme abaixo: (...) '
Veja-se que cabia ao convenente, a teor do disposto na Cláusula Terceira, item 3.2, alínea 'p', do ajuste ora em análise, 'tomar outras providências necessárias à boa execução do objeto deste Contrato de Repasse' (peça 2, p. 26) .
Nesse contexto, para fins de afastamento do débito, não deve ser acolhido o argumento, aduzido em sede de alegações de defesa, de que fatores alheios à sua vontade não teriam permitido ao sr. Jair Montes a outorga dos títulos de propriedade dos imóveis em nome dos beneficiários do programa e a prestação de contas final referente ao contrato.
Ao celebrar o ajuste em 2009, primeiro ano do seu primeiro mandato, o prefeito Jair Montes, que ficou no cargo de 2009 a 2016, tinha, ou deveria ter, pleno conhecimento das regras do Programa Habitação de Interesse Social (FNHIS, Lei 11.124/2005) , no bojo do qual foi celebrado o contrato ora em exame.
Ciente das regras, o então gestor deveria ter adotado, em tempo hábil, todas as providências necessárias para a competente regularização fundiária e para a posterior e indispensável entrega dos títulos dos referidos imóveis aos respectivos beneficiários. 
A alegação de que o procedimento de regularização fundiária deveria albergar não apenas os imóveis objeto do contrato, mas toda a área do município, não surpreende e o fato de o procedimento administrativo demandar, em tese, alto custo financeiro era previsível. Como gestor público, o sr. Jair Montes deveria ter se acautelado e planejado adequadamente a concepção e a execução do projeto como um todo, considerando que, em si, a construção das casas não seria bastante para comprovar a boa e regular aplicação dos recursos federais.
Veja-se que a obtenção de transferência financeira originária do Programa Habitação de Interesse Social (FNHIS, Lei 11.124/2005) gerou a necessidade de aplicação dos recursos de acordo com os requisitos e as finalidades próprias deste programa específico. O Contrato de Repasse 306751-68/2009, portanto, não objetivava apenas a construção de casas, mas a satisfação de todo o desenho normativo do programa, incluída, portanto, a outorga dos títulos.
A ausência da documentação que constitui o direito real sobre o imóvel em favor da família beneficiária e a ausência da entrega dos títulos registrados em cartório em nome dos beneficiários finais do programa, na visão do Ministério Público de Contas, frustram totalmente a possibilidade de julgamento das presentes contas pela regularidade com ressalva. Quando, efetivamente, essas famílias terão acesso ao título do respectivo imóvel? Quando efetivamente ostentarão a titularidade do direito real sobre os imóveis? Quiçá, nunca.
A alegação de que o 'alto custo financeiro' do procedimento administrativo de regularização fundiária 'não pôde ser suportado pelo município nos meses finais de gestão do prefeito Jair Luiz Montes' deve ser vista com muitas reservas.
Primeiro, ao assinar o contrato, o município sabia que não receberia nenhum valor federal para auxílio nos gastos relativos à regularização fundiária e à outorga dos títulos dos imóveis em questão.
Segundo, a avença celebrada previa expressamente, como forma mútua de cooperação na execução do objeto previsto, a seguinte obrigação do contratado (municipalidade) , entre outras (peça 2, p. 26, item 3 e subitem 3.2) :
 
'b) ter consignado no Orçamento do corrente exercício, ou em prévia lei que autorize sua inclusão, os subprojetos ou subatividades decorrentes deste Contrato de Repasse e, no caso de investimento que extrapole o exercício, consignar no Plano Plurianual os recursos para atender às despesas em exercícios futuros, que anualmente constarão do Orçamento, podendo o CONTRATADO ser arguido pelos órgãos de controle interno e externo pela eventual inobservância ao preceito contido nesta letra;'
Terceiro, o sr. Jair ficou 8 anos no cargo de prefeito, ou seja, permaneceu tempo suficiente para adoção das medidas tendentes ao cumprimento, a contento, da avença firmada com a União. 
O próprio sr. Jair Montes admite, em sua defesa, claramente, que ' (...) pelo citado convênio, o município assumiu o compromisso de entregar as 9 casas populares com os respectivos registros dominiais' (peça 20, p. 5) .
Como visto, o responsável informa que a retificação das áreas foi concluída em abril de 2016, após todo o processo perante o Incra, e que o próximo passo seria a conferência das áreas alvo de microparcelamento, conforme as últimas retificações levantadas e registradas, para fins de abertura individual das matrículas perante o CRI de Araguaína. Esta última etapa do processo de regularização fundiária demandaria dos cofres municipais, segundo ele, uma despesa aproximada de R$ 300.000,00, a título de taxas e de emolumentos cartorários, excluídos os custos das escrituras definitivas de cada imóvel.
Ainda segundo o responsável, não havia dotação e previsão orçamentária no exercício de 2016 nem previsão de repasse suficiente do FPM para o custeio de tal despesa, e, por força da proximidade do encerramento do seu mandato e da Lei de Responsabilidade Fiscal, não era possível contrair novas despesas que não pudessem ser liquidadas dentro do mesmo exercício ou sem que deixasse recursos suficientes em caixa para a sua pronta liquidação.
A ausência de previsão orçamentária para o custeio das taxas e dos emolumentos cartorários é, no juízo do MP de Contas, falha de responsabilidade direta do gestor municipal.
O fato de não ter havido má-fé ou malversação de verbas públicas não isenta o gestor do dever de dar fiel cumprimento ao ajuste, cuja finalidade somente seria plenamente atingida com a entrega dos títulos cartorários. Na ausência destes, a condenação em débito é medida que deve ser efetivamente considerada por este Tribunal.
Cumpre lembrar que, de acordo com o Parecer Técnico - Engenharia da Caixa, de 28/6/2011, fora apresentada declaração, datada de 1º/4/2011, informando que o município iria arcar com todas as despesas com a regularização fundiária. Assim, houve tempo mais do que razoável para o planejamento orçamentário e fiscal do ente federativo (peça 2, p. 38) , visto que a gestão do sr. Jair Luiz Montes somente se encerrou, repita-se, em dezembro/2016.
É de domínio público que o registro cartorário de imóveis é financeiramente oneroso. A omissão na adoção tempestiva das providências necessárias para o custeio desses registros deu causa, no caso concreto, ao não alcance da finalidade pactuada, que não era, diga-se mais uma vez, apenas a construção das casas populares, mas a construção associada à entrega dos competentes títulos.
Frise-se, por derradeiro, que persiste a omissão no dever de prestar contas dos recursos atinentes à 3ª parcela transferida (valor histórico: R$ 24.228,00, data de origem: 24/7/2013) , irregularidade que reforça a viabilidade de julgamento das contas pela irregularidade, com condenação em débito e aplicação de multa ao responsável, em valor proporcional ao do dano ao erário.
III
Ante o exposto, não sendo possível reconhecer a boa-fé do responsável (arts. 3º da Decisão Normativa TCU 35/2000 e 202, § 6º, do Regimento Interno/TCU) , o Ministério Público de Contas opina no sentido de o Tribunal: 
a) julgar, com fundamento nos arts. 1º, inciso I, 16, inciso III, alíneas 'a' e 'c', 19, 'caput', e 23, inciso III, da Lei 8.443/1992, irregulares as contas do sr. Jair Luiz Montes, ex-prefeito de Muricilândia/TO (gestões 2009/2012 e 2013/2016) , CPF XXX.833.461-XX, condenando-o ao pagamento das quantias abaixo especificadas, fixando-lhe o prazo de quinze dias, a contar da notificação, para que comprove, perante o Tribunal (art. 214, inciso III, alínea 'a', do Regimento Interno/TCU) , o recolhimento da dívida aos cofres do Tesouro Nacional, atualizada monetariamente e acrescida dos juros de mora, calculados a partir das datas de ocorrência indicadas até a data do efetivo recolhimento, na forma prevista na legislação em vigor, abatendo-se, na execução, os valores porventura já satisfeitos (Súmula TCU 128) ;
	VALOR ORIGINAL (R$) 
	DATA DA OCORRÊNCIA

	  24.228,00 (D) 
	24/7/2013

	149.566,95 (D) 
	4/2/2013

	  22.605,05 (D) 
	23/12/2011

	   3.972,95 (C) 
	2/12/2013

b) aplicar ao sr. Jair Luiz Montes, ex-prefeito de Muricilândia/TO (gestões 2009/2012 e 2013/2016) , CPF XXX.833.461-XX, multa com base no art. 57 da Lei 8.443/1992, fixando-lhe o prazo de quinze dias, a contar da notificação, para comprovar, perante o Tribunal, nos termos do art. 214, inciso III, alínea 'a', do RI/TCU, o recolhimento da quantia aos cofres do Tesouro Nacional, atualizada monetariamente desde a data do acórdão até a do efetivo recolhimento, se for paga após o vencimento, na forma da legislação em vigor;
c) autorizar, desde logo, nos termos do art. 28, inciso II, da Lei 8.443/1992, a cobrança judicial das dívidas, caso não atendidas as notificações; 
d) remeter cópia da deliberação que sobrevier ao Procurador-Chefe da Procuradoria da República no Estado do Tocantins, com fundamento nos arts. 16, § 3º, da Lei 8.443/1992 e 209, § 7º, do Regimento Interno/TCU, para as providências que entender cabíveis."
É o Relatório.

8.1. Micheline Rodrigues Nolasco Marques, OAB/TO n° 2.265 e Viviane Mendes Braga, OAB/TO n° 2.264, peça 17.

Procurador Júlio Marcelo de Oliveira.

TOMADA DE CONTAS ESPECIAL. CONTRATO DE REPASSE ENTRE O MINISTÉRIO DAS CIDADES (EXTINTO) E O MUNICÍPIO, COM INTERVENIÊNCIA DA CAIXA. CONSTRUÇÃO DE CASAS POPULARES. AUSÊNCIA DE REGULARIDADE FUNDIÁRIA. NÃO COMPROVAÇÃO DA REGULAR APLICAÇÃO DOS RECURSOS REPASSADOS. REJEIÇÃO DAS ALEGAÇÕES DE DEFESA. IRREGULARIDADE DAS CONTAS. DÉBITO E MULTA.

TOMADA DE CONTAS ESPECIAL (TCE)

Secretaria de Controle Externo de Tomada de Contas Especial (Secex-TCE)

Trata-se da tomada de contas especial instaurada pela Caixa Econômica Federal contra o sr. Jair Luiz Montes, ex-prefeito de Muricilândia/TO (gestões 2009/2012 e 2013/2016,) , em virtude da não comprovação da regular aplicação dos recursos repassados por intermédio do Contrato de Repasse 306751-68/2009 (Siconv 053489, peça 2, pp. 25/31) , celebrado entre a União Federal, por intermédio do Ministério das Cidades, representado pela Caixa, e a referida municipalidade, em 17/12/2009, no valor total de R$ 200.510,23, no âmbito do Programa Habitação de Interesse Social (FNHIS, Lei 11.124/2005) .
O ajuste objetivava a construção de 9 casas populares de 40 m2, compostas de 2 quartos, sala, cozinha, hall, banheiro e área de serviço descoberta, no Setor Central da cidade, nos termos do plano de trabalho aprovado (peça 2, pp. 12/6 e 25/31) , com vigência estipulada para o período de 17/12/2009 a 17/10/2013 (peça 2, pp. 35 e 72) .
No âmbito deste Tribunal, a Secretaria de Controle Externo de Tomada de Contas Especial (Secex-TCE) , após analisar as alegações de defesa apresentadas pelo Sr. Jair Luiz Montes, propõe, em pareceres uniformes, julgar regulares com ressalvas as contas do responsável, dando-lhe quitação.
O representante do Ministério Público junto ao TCU (MP/TCU) , Procurador Júlio Marcelo de Oliveira, discorda da proposta da unidade técnica e entende que as alegações de defesas devem ser rejeitadas, com a condenação ao pagamento do débito no valor integral repassado e aplicação da multa prevista no art. 57 da Lei 8.443/1992.
Feito breve resumo do processo, passo a decidir.
No mérito, com as devidas vênias à Secex-TCE, acolho o encaminhamento proposto pelo douto Parquet, cujos fundamentos incorporo às minhas razões de decidir, com as considerações a seguir.
Apesar de a Caixa ter afirmado que o objeto do convênio (9 casas populares) foi integralmente executado, aquele banco não aprovou a prestação de contas final do ajuste em decorrência de a municipalidade não ter apresentado a comprovação da regularidade fundiária, ou seja, a documentação que constitui o direito real sobre o imóvel em favor das famílias beneficiárias. Ante tal situação, a própria Caixa instaurou a presente TCE.
Conforme consta do parecer do douto Procurador, tanto a cartilha de Regularização Fundiária Urbana do Ministério das Cidades quanto o documento intitulado "Orientação Operacional 121", de 30/10/2009, do Ministério das Cidades, relativo ao Programa de Aceleração do Crescimento - PAC, demonstram que o governo brasileiro à época já estava buscando resolver os problemas referentes à regularização fundiária em municípios, em conjunto com a execução de serviços ou obras públicas nessas localidades.
Além disso, a Caixa, em seus pareceres técnicos, já havia alertado o ex-prefeito a respeito da necessidade da regularização fundiária dos terrenos onde seriam construídas as casas objeto do ajuste, conforme trecho do Parecer do MP/TCU abaixo transcrito:
 (...) 
Por sua vez, o Parecer Técnico - Engenharia da Caixa, de 28/6/2011, destacou o seguinte (peça 2, p. 38) :
"18/04/2011 - À Coordenação de Repasse. Acusamos o recebimento do Plano de Regularização Fundiária do Município de Muricilândia/TO, junto com declaração datada de 01/04/2011, informando que o município irá arcar com todas as despesas com a referida regularização. Foi aberto um volume intitulado 'REGULARIZAÇÃO FUNDIÁRIA', onde constam as documentações apresentadas. - Processo sem pendências sob os aspectos de engenharia. - Cylan C. B. C. Pereira - Arquiteto - RSGOVPM."
Mais de três anos depois, porém, a manifestação da Caixa, mediante o Parecer Gigov/PM 26/2014, de 13/11/2014, revelou o seguinte (peça 2, pp. 4/5, grifos acrescidos) :   
"3 O fato que enseja a instauração de TCE é a não apresentação da comprovação da regularidade fundiária, ou seja, a documentação que constitui o direito real sobre o imóvel em favor da família beneficiária, e a ausência de PCF [prestação de contas final]. O contratado foi cientificado da citada irregularidade, por meio de ofícios e notificações desta GIGOV, conforme se comprova por meio de AR, sendo solicitada a regularização o mais breve possível. Apesar dos esforços desta GIGOV, restaram infrutíferas as tentativas de solução do problema, o que levou à expedição de notificações, alertando a premência da instauração de TCE, caso não houvesse a regularização, conforme abaixo: (...) "
Esta Corte também já havia se posicionado a respeito da resolução da questão fundiária quando do repasse de recursos públicos federais a outros entes federativos, como no âmbito do Acórdão 1.304/2019-2ª Câmara, de relatoria do Min. Substituto Marcos Bemquerer, cuja ementa abaixo transcrevo:
A mera existência de decreto de desapropriação de área que será objeto de intervenção não é condição suficiente para a transferência de recursos com vistas ao início de obras conveniadas, devendo o concedente autorizá-la somente após a regularização fundiária, mediante justa e prévia indenização, sob pena de o responsável ser condenado a devolver a integralidade dos valores transferidos, ainda que o objeto pactuado tenha sido executado.
Em adição, tem-se que o argumento do ex-prefeito de que não havia recurso orçamentário no último ano de seu governo (2016) para a realização da regularização fundiária não deve prosperar. Afinal, o ex-alcaide ficou no cargo de 2009 a 2016 e o ajuste foi celebrado em 2009, primeiro ano do seu primeiro mandato. 
Dessa forma, fica patente que o responsável tinha, ou deveria ter, pleno conhecimento das regras do Programa Habitação de Interesse Social (FNHIS, Lei 11.124/2005) , bem como teve tempo suficiente para resolver a questão da outorga dos títulos das propriedades aos munícipes, mas não tomou as devidas providências.
Ressalto, por fim, a importância educativa de não serem aceitas as justificativas do ex-gestor de não ter construído as casas sem ter resolvido previamente as questões fundiárias. Primeiramente, caso esta Corte aceite tal procedimento, diversos outros prefeitos municipais agirão da mesma forma, de maneira a impedir o avanço da resolução dos problemas fundiários nos entes municipais espalhados pelo país.
Em segundo lugar, os cidadãos continuarão sendo prejudicados ao receber imóveis dos entes governamentais sem receber os títulos de propriedade desses bens, trazendo grande insegurança a essas pessoas, as quais pertencem, em sua grande maioria, à população de baixa renda.
	Ante o exposto, VOTO no sentido de que o Tribunal adote a deliberação que ora submeto a este Colegiado.
TCU, Sala das Sessões Ministro Luciano Brandão Alves de Souza, em 17 de setembro de 2019.
Ministro JOÃO AUGUSTO RIBEIRO NARDES 
Relator